【裁判字號】    97,重上更(五),233
【裁判日期】    971002
【裁判案由】    偽造文書等
【裁判全文】
臺灣高等法院臺南分院刑事判決   97年度重上更(五)字第233號
上  訴  人  臺灣臺南地方法院檢察署檢察官
上  訴  人
即  被  告  丁○○
選任辯護人  蘇新竹  律師
            張清富  律師
上列上訴人因被告偽造文書等案件，不服臺灣臺南地方法院84年
度訴字第1102號中華民國85年6月11日第一審判決（起訴案號：
臺灣臺南地方法院檢察署83年度偵字第11100號，併辦案號：同
署84年度偵字第6870號），提起上訴，判決後經最高法院第5次
發回更審，本院判決如下：
      主  文
原判決撤銷。
丁○○共同連續行使偽造私文書，足以生損害於他人，處有期徒
刑壹年陸月，減為有期徒刑玖月。
      事  實
一、丁○○原係台南市第五信用合作社（下稱五信合作社）永樂
    分社職員，擔任該社小出納業務，與該社之存款女客戶吳高
    格（已於民國八十三年二月二十一日死亡）熟識，因吳高格
    不識字，至該社辦理存提款均委由其代寫相關資料，遂得吳
    高格信賴，有時將活儲存摺及印鑑章交由其保管。詎其認有
    機可乘，基於行使偽造私文書之概括犯意，意圖為自己不法
    之所有，於八十一年十一月二十七日，利用吳高格當日持五
    百萬元之定期存單欲質押借款新台幣（下同）四百零三萬三
    千九百二十六元，而至該社委託其領款四百零三萬三千九百
    二十六元時，擅自在取款憑條上偽填取款金額為五百零二萬
    八千二百元，並於蓋用吳高格之印鑑章後，持向該社不知情
    之大出納吳岳儒領款，致五信合作社如數支付其五百零二萬
    八千二百元現款，其除付四百零三萬三千九百二十六元現款
    予吳高格外，餘款九十九萬四千二百七十四元，則逕納入私
    囊，足生損害於吳高格。
二、丁○○明知吳高格之子甲○○業已成年，並無書面授權吳高
    格代其開立存款帳戶，竟承前犯意，與吳高格共同基於行使
    偽造私文書之犯意聯絡，由吳高格委不知情之刻印業者偽刻
    甲○○之印章一枚（未扣案），於八十二年二月五日，共同
    偽造甲○○名義開立五信合作社永樂分社0000000號
    號活期儲蓄存款戶供吳高格使用。同年六月二十八日，再冒
    用甲○○署押蓋用前揭印文，以甲○○名義填寫「喪失圖章
    更換新印鑑申請書、圖章掛失申請書、遺失補填新存摺申請
    書」，持向五信合作社永樂分社申領新存摺供吳高格使用，
    足生損害於甲○○及五信合作社永樂分社關於帳戶管理之正
    確性。
三、丁○○於八十二年十一月十九日，趁吳高格赴泰國旅遊時，
    復利用其小出納身分得自行核發二十萬元領款額度之機會，
    違背保管印鑑章之任務，擅自偽造吳高格領取十萬四千四百
    元之取款憑條，並盜蓋吳高格之印鑑章於其上，持之使五信
    合作社如數支付其該現款，亦足生損害於吳高格及五信合作
    社永樂分社。
四、案經吳高格之配偶乙○○及吳高格之子甲○○訴請暨台南市
    調查站移送台灣台南地方法院檢察署檢察官偵查起訴。
    理  由
甲、程序方面：
    按被告以外之人於審判外之陳述，雖不符傳聞證據得為證據
    之例外規定，而經當事人於審判程序同意作為證據，法院審
    酌該言詞陳述或書面陳述作成時之情況，認為適當者，亦得
    為證據。當事人、代理人或辯護人於法院調查證據時，知有
    第一百五十九條第一項不得為證據之情形，而未於言詞辯論
    終結前聲明異議，視為有前項之同意，刑事訴訟法第一百五
    十九條之五定有明文。查本案認定事實所引用之言詞及書面
    陳述證據，經本院於審理時提示，檢察官、被告及其辯護人
    均表示無意見，迄於言詞辯論終結前亦未聲明異議，視為同
    意作為證據，本院審酌該陳述證據之取得過程並無瑕疵，與
    本案待證事實間復具有相當之關聯性，自得採為證據，合先
    敘明。
乙、實體方面：
一、訊據上訴人即被告丁○○，固坦承有於上述任職五信合作社
    小出納業務期間，代被害人吳高格填載上開二張取款憑條領
    取該款及為吳高格開立甲○○名義活儲帳戶供吳女使用其後
    復以甲○○名義名義掛失申領新存摺供吳女使用等事實；惟
    矢口否認有何行使偽造私文書、詐欺犯行，辯稱：伊為合作
    社職員，為客戶服務原屬份內之事，況又因與吳高格時常往
    來，而吳高格不識字，是以吳高格至永樂分社有事必找伊，
    而伊亦依吳高格所囑為渠服務，此種金融機關職員為客戶服
    務之事在台南市第五信用合作社或其他合作社或銀行不乏其
    例，無任何特殊之處；甲○○於永樂分社開戶帳號，是吳高
    格本人來辦理的，吳高格拜託伊填寫替甲○○開戶，甲○○
    存摺掛失止付也是吳高格來辦理；伊未曾代吳高格保管存摺
    及印鑑章。於八十一年十一月二十七日，吳高格持十張定期
    存單及存摺、印鑑章至合作社，對伊聲稱今天欠五百多萬元
    ，要先拿九十多萬元，外面有人在等，餘額等一下再回來拿
    ，伊乃先向大出納吳岳儒借支九十多萬元交予吳高格，並在
    取款憑條上載明尚須給付之餘額，伊未將九十多萬元中飽私
    囊，當日吳高格係要質押五百萬元，始拿五百萬元之定期存
    單交伊辦理，是則伊如僅交四百零二萬餘元，則吳高格必當
    場發覺，豈能任由伊侵吞。又所謂吳高格在當日擬領四百零
    三萬三千九百二十六元云云，自全案卷宗內無此資料，而係
    本院前判決憑想像而認定。另因吳高格出國前曾對伊交待，
    於出國期間如有人持彼印鑑章及存摺前來領款，在二十萬元
    額度內任令提領，而八十二年十一月十九日該筆十餘萬元，
    係一位前曾與吳高格來合作社提款之中年婦女，持吳高格之
    存摺及印鑑章前來提領，伊核對存摺及印鑑章無誤後始對該
    婦女付款，伊未中飽該筆款項，亦不知該婦女姓名，如伊有
    中飽上開二筆款項，吳高格不可能於生前長期悶不作聲，迄
    死後，始由告訴人乙○○及甲○○發現追查云云。
二、經查：
  (一)證人即該五信行員吳妙娟於本院前審證稱：「（問：吳高格
    來辦是否均由丁○○辦理？）吳高格來時，若丁○○在，他
    會找丁○○，或丁○○不在，會找我們，因他不會寫字，所
    以會找我們替他寫。他若有趕時間，會先將存摺、印章放在
    我們這裡，等下次再來拿，我有替他拿過，但等辦好後，我
    們多會交給丁○○，因他們有親戚關係（丁○○自稱吳高格
    是他姑姑），他是否一直保管吳高格之存摺及印章，我不知
    道。」、「（問：你們知否丁○○是否有替吳高格保管存摺
    及印章？）存摺及印章，丁○○應有替吳高格保管，但時間
    長短不定，但定存單應沒放在丁○○處保管。」（見本院更
    二卷第一０六至一０八頁）。依證明所述，被告稱吳高格為
    姑姑並代為處理吳高格存領款事宜，有時吳高格亦將活儲存
    摺及印鑑章交由被告保管，應可認定。
  (二)被告確有於八十一年十一月二十七日，受吳高格委託填載取
    款憑條領款，且有填載領取五百零二萬八千二百元數額之取
    款憑條，並在該取款憑條上以鉛筆另載「找四百零三萬三千
    九百二十六元」字樣之事實，不惟已據被告迭次於歷次偵、
    審中供承在卷，並有上開取款憑條附卷可稽（見偵卷第三十
    八頁）。則吳高格於八十一年十一月二十七日前往五信用合
    作社以五百萬元之定期存單欲質押借，係由被告代為書寫辦
    理，當屬無疑。再證人即五信合作社大出納吳岳儒在警訊證
    稱：「吳高格所領取之金額均直接告訴丁○○，是否有偏差
    我無從得知」（見無編號之警卷第六頁）；及在偵查中證稱
    ：「（問：有無在傳票寫找四百零三萬三千九百二十六元）
    有。但不知道是何意思。但確實沒有說五百萬元傳票，因先
    借九十萬元，再找回四百多萬元」等語明確（見偵卷第六十
    八至六十九頁）。又依五信合作社作業規定，定期存單質押
    借款，須質押借手續辦好後錢才可以撥款，不得先拿錢再辦
    手續等情，亦經證人吳岳儒到庭證述明確（見本院更四卷第
    二宗第一九一）。依吳岳儒之證述，以定期存單質押借款，
    須質押借手續辦好才可撥款甚明。果吳高格欲以五百萬元之
    定期存單質押借款五百零二萬八千二百元（其中逾越定期存
    單之二萬八千二百，被告陳稱係由吳高格存摺領取或利息）
    ，自應質押手續辦妥後一次取款，則被告縱代為填寫，應無
    在取款憑條填載領取五百零二萬八千二百元，復在該取款憑
    條上以鉛筆另載「找四百零三萬三千九百二十六元」字樣之
    必要。再參以被告後述匯存之三筆現款，總額適為九十九萬
    四千二百七十四元，與上開差額一文不差，是可認吳高格以
    五百萬元定期存單欲質借之金額僅四百零三萬三千九百二十
    六元，餘款九十九萬四千二百七十四元，係被告利用吳高格
    不識字，逾額填載領取逕納入私囊。
  (三)被告供陳：吳高格於八十二年二月五日，以甲○○名義開立
    五信合作社永樂分社0000000號活期儲蓄存款戶供使
    用及同年六月二十八日，再以甲○○名義填寫「喪失圖章更
    換新印鑑申請書、圖章掛失申請書、遺失補填新存摺申請書
    」，持向五信合作社永樂分社申領新存摺供使用，辦理時皆
    是吳高格自己來，甲○○沒有來，皆由伊辦理，而吳高格也
    沒有拿甲○○的授權書，只拿甲○○的身分證及印章來辦理
    。前揭開戶及辦理更印鑑更換存摺補發，均有書寫甲○○署
    押及蓋用印章等語（見本院卷第八十二至八十三頁、一四０
    頁）。而甲○○本人並未在五信永樂分社開立帳戶辦理存、
    提款，開戶印鑑亦非甲○○所有，係吳高格過世後，才在家
    中發現五信之存摺等情，業據證人甲○○（後改名吳家愷）
    、乙○○指證甚詳。按甲○○乃成年人，而吳高格並未持有
    甲○○之授權書，被告身為銀行專業從業人員，竟同意為之
    開辦活儲帳戶，足見被告與吳高格之間確有犯意聯絡，而共
    同未經甲○○本人授權，偽造甲○○署押後蓋用印章，冒用
    甲○○之名義開設活儲帳戶，之後復偽造甲○○署押後蓋用
    ，偽造甲○○名義填寫「喪失圖章更換新印鑑申請書、圖章
    掛失申請書、遺失補填新存摺申請書」，持向五信合作社永
    樂分社申領新存摺供吳高格使用甚明。再證人甲○○證稱：
    以伊名義於八十二年二月五日開立之五信合作社永樂分社0
    000000號活期儲蓄存款戶及同年六月二十八日，再以
    伊名義填寫「喪失圖章更換新印鑑申請書、圖章掛失申請書
    、遺失補填新存摺申請書上所用之印章，非伊所有，伊亦沒
    有該印章等詞。則該印章既係由吳高格持交被告使用，亦應
    為吳高格委不知情之刻印業者偽刻甲○○之印章之認定。
  (四)證人吳高格係於八十二年十一月十六日日至同年月二十三日
    前往泰國旅遊，不惟已據證人即告訴人乙○○、甲○○迭在
    偵審中證訴不移，即被告亦不否認其情，復有承辦旅行社出
    具之證明書一紙存卷可參，顯見吳高格於該出國期間人確在
    國外，根本無從親至合作社領款至明。又於吳高格出國期間
    之十一月十九日，確有以吳高格印鑑章填載取款憑條，向五
    信合作社領取十萬四千四百元之事實，此有該取款憑條附卷
    可佐，而被告既自承該取款憑條係其所寫，且該取款憑條上
    之出納及驗印均由被告核章，被告復迄未能提出其所謂領取
    該款之婦女姓名，以供法院調查，再參以證人吳岳儒在原審
    證稱：被告所擔任之小出納，對於二十萬元以下之款項可自
    行核章發給乙情，佐以財政部金融司命合作金庫就本案對五
    信進行金融檢查報告指出吳高格八十二年十一月十九日出國
    期間，其活儲帳戶被提領一萬零四千四百元（使用支打字機
    ），經查該支出憑證（取款憑條）驗印及出納欄均蓋有丁○
    ○之印章，係『無摺』提領現金，本次檢查期間發現該社永
    樂分社有代替客戶保管存摺，核與財政部（五六）台財錢發
    第０五一五六號令規定未合（有該報告附卷可查）。另參酌
    前揭證人吳妙娟之證述，足認被告因保管吳高格之印鑑章及
    存摺，而於吳高格出國，利用保管該印鑑章之便，違背任務
    盜用印鑑章偽造該取款憑條，向五信合作社詐領該款入己無
    疑。
  (五)被告所辯及與本院採證不符之證據不採之理由：
    (1)被告雖否認有中飽差額九十九萬四千二百七十四元乙情，
      辯稱：同日存入伊帳戶之五十萬元現款，係伊夫妻為繳房
      屋貸款張羅而來；同日由伊匯入友人王肇基之妻王謝惠治
      帳戶之現款十五萬一千二百元，係王肇基臨時所收帳款託
      伊入帳所為；及同日由伊匯入友人林貞潔帳戶之三十四萬
      三千零七十四元，係繳付會款而為云云；並舉出證人王肇
      基、林貞潔在偵查中之供述，及證人林貞潔提出會單一紙
      為證。惟查：證人王肇基於警訊中先證稱：「我是八十一
      年十一月二十七日在外收『帳款』，因所收之十五萬一千
      二百元帳款在五信永樂分社附近，且認識該分行職員丁○
      ○，因此就近請丁○○將我收帳之該款，交給高某代為電
      匯入我在中華分社之帳戶」（見偵卷第十二頁）；嗣於偵
      查中改稱：「我向『朋友』王忠勇收的，是他向我借的，
      我剛好路過，我叫他幫我匯入帳戶，只知他住海佃路」（
      見偵卷第五十七頁），核證人王肇基前後所述，矛盾不一
      。而王肇基之配偶王謝惠治則證述：「是他（指王肇基）
      說他『堂弟』王忠勇還他的」（見偵卷第七十八頁），核
      與王肇基前開證述內容不合，則王肇基證詞之可信度，已
      堪質疑。另證人林貞潔雖亦附合被告之辯解證稱：丁○○
      匯入渠帳戶之三十四萬三千零七十四元，係渠參加被告之
      母互助會得標之會款云云，然依林貞潔所述：「是高榮隆
      的太太陳麗卿向我招會的……我是第三會標的，一共標到
      四十四萬三千元，因台北五個朋友有跟他的活會，我就先
      幫他付了五會會錢……朋友是何人我忘記了……我的會錢
      都是匯給丁○○的太太，我聽她說會首是她的母親，但我
      沒有看過會單……用不同名字跟會，但都是真名，住台北
      ，朋友叫什麼名字，我不知道」情節觀之（見偵卷第七十
      七頁反面），證人林貞潔既係替遠在台北之五個朋友加入
      台南之互助會，且又先替該五個朋友繳交會款，則證人林
      貞潔與該五個朋友間之關係應非泛泛之交，何以竟稱忘了
      朋友係何人，亦不知朋友之姓名，顯見證人林貞潔所述，
      殊悖常情。況證人林貞潔既要負責六個會員之會款，何以
      連會單都未見過？此亦與事理相違。另依卷附之會單及計
      算林貞潔得標之會款單據所示（見偵卷第八十至八十一頁
      ），證人林貞潔應得會款既係三十四萬三千元，則匯入證
      人林貞潔帳戶之該筆金額為何尚多出四十七元？數額亦不
      相符。基上，證人林貞潔所述各節是否屬實，實非無疑。
      至於被告辯稱「同日存入伊帳戶內之五十萬元現款，係伊
      夫妻為繳納房屋貸款張羅而來」云云，雖以其款項來源係
      其妻陳麗卿向台南市第五信用合作社永樂分社共提領四十
      六萬五千，再加上伊家中現款三萬五千元湊成五十萬元，
      並提出該合作社存摺為證，惟被告之妻陳麗卿之合作社存
      摺提款為四十六萬五千元，並非五十萬元，且若欲以其妻
      合作社存款償還其抵押貸款，直接自該合作社帳戶匯款至
      被告帳戶即可，焉需同日提領款再輾轉存入，被告此部分
      所辯顯悖於事理，且為其片面陳述，並無其他實據以證之
      ，要難採信。參以被告上開所匯存之三筆現款，總額適為
      九十九萬四千二百七十四元，與前開差額一文不差，完全
      相同，與其認係巧合，毋寧認係被告中飽該差額後，欲掩
      飾犯行故為分散該款而來。
    (2)被告辯稱：於八十一年十一月二十七日，吳高格持十張定
      期存單至合作社，大聲稱今天欠五百多萬，要先拿九十萬
      元，外面有人在等，餘額等一下再回來拿，伊乃先向吳岳
      儒借支九十多萬元交與被害人，並在取款憑條上載明尚須
      給付之餘額，伊未將九十多萬元中飽私囊云云。惟據負責
      存款核對印鑑及質權登記之證人莊雅合證稱：本件情形如
      何《指八十一年十一月一十七日以十張定存單質借五百萬
      之事》？）當時是我經辦放款，他（指吳高格）都是來找
      丁○○，高某做好之後交給我，我弄好之後，就弄到存摺
      裡面去，當時因為我想高某都做好了，就沒有對保，我也
      沒有看過吳高格，也不認識她」（見偵卷第六十七頁）；
      及證人吳岳儒證稱：「（問：對本件知道何事？）我只撥
      款，憑取款條，是丁○○拿給我的，我就拿現金給他」（
      見偵卷第六十八頁）等語，由上開二名證人之證詞觀之，
      吳高格以定期存單質借手續悉由被告一人獨攬完成，該批
      五百萬元價值之定期存單，係以全額借款並逾二萬八千二
      百元，且未如前述需質借手續辦妥後方得領款之作業規定
      不符，故本院認吳高格顯然不知當日質借獲貸已逾本欲借
      款四百零三萬三千九百二十六元之金額。
    (3)被告辯稱：「…是先向出納領取部分，等手續完成後，再
      領取剩餘部分，她每次質押貸款時，均是分二次領錢。是
      替吳高格先借，待辦好手續後再扣，因其定期存單內有那
      麼多錢，此手續是經過經理核准的」云云（見原審卷第七
      十三頁），被告所為亦與作業規定不符，業據證人吳岳儒
      前述證述明確。從而本院前審固徒以吳高格如僅領得四百
      零三萬元，必當場發覺，因其事後無追究情形，而認被告
      所辯可採，與經驗法則尚有違背，為本院所不採。
    (4)被告辯稱：吳高格帳戶存有鉅款，如伊要盜領應不僅只提
      領十萬餘元云云。查吳高格於八十二年十一月二十日出國
      期間，仍有存款一百五十萬九千五百三十四元之事實，雖
      有五信合作社於該日之活儲存款收入傳票，及吳高格之出
      國資料在卷為證，然因存款不需有存摺及核對印鑑章，祗
      需填妥吳高格帳戶之存款憑條已足；另被告於十一月十九
      日雖僅提款十餘萬元，致吳高格之帳戶內尚有鉅額存款，
      惟此係被告為符合其二十萬元額度權限所故為，尚難採為
      有利被告之認定。
    (5)被告辯稱：吳高格印章、存摺及甲○○存摺均係在吳高格
      死後，在吳高格家發見，且如伊有中飽上開二筆款項，吳
      高格不可能於生前長期悶不作聲，迄死後始由告訴人乙○
      ○及甲○○發現追查云云。惟查證人吳妙娟前揭證述，被
      告稱吳高格為姑姑並代為處理吳高格存領款事宜，有時吳
      高格將活儲存摺及印鑑章交由被告保管，同前所述，則既
      【有時】方將存摺交被告保管，顯在有領取款項之需要時
      方為之，是在吳高格過逝後在住處發現印章、存摺並不能
      為被告有利之證明。再往昔人們相信金融機關之信用，因
      信任而未予過問尚屬正常之事，尤其因『吳高格不識字』
      ，而『被告又認吳高格作姑媽』，因此吳高格在五信之存
      款都信任被告，由被告代為處理，不識字之吳高格基於以
      上原因未能發現其偶一款項被冒領，亦合事理；是本件迄
      吳高格死後始由告訴人乙○○及甲○○發現有異而為追查
      ，尚非不可理解，而與經驗法則無違。縱乙○○及甲○○
      在警訊及原審中所言吳高格死後在家中，發現找到吳高格
      之存摺及印鑑章無訛，亦因吳高格之存款帳戶已無鉅款可
      領，當係被告無再繼續保管之必要而予返還而來，均不足
      據此而反為被告有利之證明。
    (6)證人吳妙娟固於警訊時證稱：「（問：你是否發覺過吳高
      格有領取大額金錢過？大約金額多少？）有過，大約在百
      萬元以上，詳細數目我不清楚，都用賣漁袋裝後，自己取
      走」；後於原審審理時證稱：「我有看過吳高格去合作社
      好幾次，我在合作社的位置就在丁○○旁邊，大概（從）
      八十二年初裝修後」、「（問：在合作社看過吳高格幾次
      ？）十幾次一定有」、「吳高格有四、五次都是先跟丁○
      ○說先拿多少錢一會兒再來拿其他部分，我也曾問他怎麼
      剛才來過，現在又來，他說剛才先拿多少錢，現來拿其他
      部分，但都是當日來拿」云云。然吳高格於八十一年七月
      十五日、十月九日、十月十四日、十月十九日、十月三十
      日、十一月二日、十一月四日、十一月五日、十一月六日
      、十一月十一日、十一月十三日、十一月十九日、十一月
      二十五日、十一月二十七日、十二月十一日、十二月二十
      八日、八十二年三月五日、四月二日、五月十二日、八月
      二十三日等日期，先後持面額各五十萬元之定期存單多紙
      向五信合作社辦理質押借款（見偵卷第十四至三十七頁）
      ，其中吳高格確有於八十一年十一月二十七日持十張面額
      各五十萬元之定期存單辦理質押借款之情事。依卷附上開
      定期存單質借紀錄，其中八十一年十月份計四次，十一月
      份高達十次、十二月份有二次、八十二年四月份亦有四次
      ，質借頻率甚高；且被告亦自承：吳高格每次質押貸款時
      ，均是分二次領錢，是替吳高格先借，待辦好手續後再扣
      等情無誤（見原審卷第七十三頁）。顯徵吳高格以定期存
      單質借之領款方式，異於常態。而以其質借次數之頻繁，
      必予人以深刻印象，何以負責撥款之大出納吳岳儒證述不
      知情？參以證人吳妙娟於八十三年四月十五日警訊證稱：
      「（問：吳高格是否常來領取款項？領取時間大約在那一
      時段？）在八十一年初寄存大筆金額後至八十二年初這段
      期間感覺有看到她來分社，大約一個月來一、二次，下午
      較多」、「（問：妳是否發覺過吳高格一天之中來過一次
      以上領取金額之交易？）有過二次，但不常有」（見卷外
      證物(二)所附警卷筆錄第二十三頁）等語，及另坐於被告左
      側辦公之證人郭秋雅於同日警訊筆錄亦證稱：渠印象中吳
      高格不常至該分社等語（見同上警卷第二十二頁），上開
      證人所證內容，均與被告所辯情節迥異，且與本院前開所
      認事證不符，故證人吳妙娟前揭於警訊、原審審理中所述
      內容證，尚不足採為有利被告之認定。
    (7)證人莊雅合證稱：依五信合作社作業規定，定期存單質押
      借款，至多可借存款面額之九成云云。惟本院就定期存單
      可借款項為何予以函查，經陽信商業銀行西華分行（原五
      信合作社）於九十七年八月十五日以陽信西華字第九七０
      一０二號函復：經查八十一至八十二年間，依台南市第五
      信用合作社作業規定，定期存單質押借款因應客戶需求至
      多可借存單面額之十成等情（見本院卷第七十九頁）。是
      證人莊雅合前揭證述與五信合作社規定不符，不得採為被
      告不利之證明，惟無礙被告犯行之認定。
    (8)至告訴人具狀請求將本件吳高格帳戶全部紀錄函送會計師
      鑑定部分，因本件已經財政部金融司命合作金厙就本案對
      五信進行金融，有該檢查報告存卷可參，是此部分核無調
      查之必要；又告訴人具狀另聲請查明吳高格持有之客票最
      後由案外人高涉賢提示之緣由，顯與本案無涉，亦核無調
      查之必要，均併敘明。
    (9)另按質權成立要件需占有質物，若第一次存單質押後需留
      存五信，被告如何以吳高格名義質借？惟證人莊雅合於九
      十六年八月一日經本院前審傳喚到庭作證陳稱：「時隔已
      久，不太記得了。」因此，本院乃另向陽信商業銀行西華
      分行函查吳高格所有之系爭定存單有無重覆質借情形，據
      覆：並無重覆質借情形（吳高格多次以同一定存單質借，
      均係還款解除質押後再重新借款），此有該分行九十六年
      十一月十六日陽信西華字第九六０一九號函一紙在卷可稽
      （見本院更四卷第二宗第二二三頁）。再八十一年十一月
      三日被害人自帳戶轉帳領取十六萬一千五百六十三元，同
      日被告帳戶有轉帳存入同額款項乙節，經本院向陽信商業
      銀行西華分行函查結果，該日吳高格之帳戶並無此筆轉出
      金額之資料，亦經該分行九十五年十二月八日陽信西華字
      第九五００００００一六０號函一紙附卷可憑（見本院更
      四卷第二宗第一四七頁）。而就此，被告抗辯係因銀行下
      班後吳高格借款，言明隔日歸還，故而吳女轉帳返還等語
      （見本院更四卷第二宗第九十七頁），衡情此筆款項若係
      盜領，應為整數，而非零頭才是，參酌被告之母有利用被
      告帳戶進出情形（詳見後述），本院認被告此部分之抗辯
      ，尚符合情理，附此說明。
    (10)綜上各情，足認被告前開所辯，要屬飾卸之詞，無足採信
      。本件事證已臻明確，被告犯行洵堪認定，應予依法論科
      。
三、被告行為後，刑法及刑法施行法業於九十四年二月二日經總
    統以華總一義字第０九四０００一四九０一號令修正公布，
    並於九十五年七月一日施行（下稱新刑法，修正前刑法下稱
    舊刑法），參酌最高法院九十五年五月二十三日刑事庭第八
    次會議決議，新刑法第二條第一項規定，係規範行為後法律
    變更所生新舊法律比較適用準據法，於新刑法施行後，應適
    用新刑法第二條第一項規定，為從舊從輕比較。另比較時應
    就罪刑有關之共犯、未遂犯、想像競合犯、牽連犯、連續犯
    、結合犯，以及累犯加重、自首減輕暨其他法定加減原因（
    如身分加減）與加減比例等一切情形，本於統一性及整體性
    原則，綜其全部罪刑結果，而為比較。經查：
  (一)修正前刑法第二十八條共犯係規定：「二人以上共同實施犯
    罪之行為者，皆為正犯」，修正後則規定為：「二人以上共
    同實行犯罪之行為者，皆為正犯」，揆諸本條之修正理由係
    為釐清陰謀共同正犯、預備共同正犯、共謀共同正犯是否合
    乎本條規定之正犯要件。而被告所為上開犯行，既屬實行犯
    罪行為之正犯，則適用修正前之舊法並無不利於被告。
  (二)刑法第三十三條第五款修正為：「主刑之種類如下：五、罰
    金：新臺幣一千元以上，以百元計算之。」是依修正後之法
    律，刑法第三百三十九條之罪所得科處之罰金刑最高為新臺
    幣三萬元、最低為新臺幣一千元；然依被告行為時之刑罰法
    律，即罰金罰鍰提高標準條例第一條前段規定之提高倍數十
    倍及修正前刑法第三十三條第五款規定之罰金最低額一元計
    算，該罪之罰金刑最高額不變，最低額為銀元十元即新臺幣
    三十元，比較上述修正前、後之刑罰法律，自以被告行為時
    關於科處罰金刑之法律較有利於被告。
  (三)刑法第五十五條後段之牽連犯規定亦經修正後之新刑法刪除
    ，倘依修正後之新法，被告所為之偽造文書及詐欺等犯行，
    即應分論併罰。比較新舊法之規定，自應適用舊法之規定對
    於被告較為有利。
  (四)刑法第五十六條連續犯之規定業經修正後之新刑法刪除，倘
    依修正後之新法，被告先後多次犯罪行為，即應分論併罰。
    此刪除雖非犯罪構成要件之變更，但顯已影響行為人刑罰之
    法律效果，自屬法律有變更，依新法第二條第一項規定，比
    較新、舊法結果，自以適用被告行為時法律即舊法論以連續
    犯，較有利於被告。
  (五)本件涉及法律變更部分，綜合上述比較新舊法之規定，以舊
    刑法有利於被告，依新刑法第二條第一項規定，自應適用行
    為時舊法，先予敘明。
四、按被告受吳高格委託保管印鑑章及領款，竟意圖為自己不法
    之所有，以偽造取款條方式向五信合作社盜領該吳高格之存
    款，自足生損害於吳高格；又被告與吳高格共同未經甲○○
    本人授權，冒用甲○○之名義開設活儲帳戶，之後復偽造甲
    ○○名義填寫「喪失圖章更換新印鑑申請書、圖章掛失申請
    書、遺失補填新存摺申請書」，持向五信合作社永樂分社申
    領新存摺供吳高格使用，亦足生損害於甲○○及五信合作社
    永樂分社。核被告所為係犯刑法第二百十六條、第二百十條
    之行使偽造私文書，第三百三十九條第一項之詐欺取財罪。
    又刑法上之背信罪為一般的違背任務之犯罪，若為他人處理
    事務，意圖為自己或第三人不法之所有，以詐術使他人交付
    財物者，應成立詐欺罪，不能論以背信罪（最高法院六十三
    年台上字第二九二號判例可資參照）。公訴人誤認被告所犯
    詐欺罪部分係犯刑法第三百四十二條第一項之背信罪，尚有
    未洽，惟基本事實同一，此部分起訴法條應予變更。被告盜
    用吳高格印章為其偽造私文書之部分行為，偽造私文書之低
    度行為已為行使之高度行為所吸收，均不復另論。又偽造甲
    ○○署押及印章部分（委由不知名之刻印業者偽刻，為間接
    正犯），署押、印章蓋用之印文為偽造私文書之一部分行為
    ，亦不另論罪，而偽造私文書後持以行使，應僅論以行使偽
    造私文書罪。被告先後多次為行使偽造私文書罪及詐欺取財
    罪之犯行，均各時間緊接，犯罪構成要件相同，顯均係基於
    概括犯意而為，為連續犯，均應依修正前刑法第五十六條連
    續犯之規定論以一罪，並分別加重其刑。被告所犯前開行使
    偽造私文書罪及詐欺取財罪之間，互有方法結果之牽連關係
    ，應從一重之行使偽造私文書罪名處斷。被告與吳高格共同
    未經甲○○授權，冒用甲○○名義開立五信合作社永樂分社
    0000000號活期儲蓄存款戶供吳高格使用；嗣復冒用
    甲○○名義填寫「喪失圖章更換新印鑑申請書、圖章掛失申
    請書、遺失補填新存摺申請書」，持向五信合作社永樂分社
    申領新存摺供吳高格使用等事實部分，雖未經檢察官起訴，
    惟此與其餘業經起訴並予以論科之行使偽造私文書罪，有修
    正前連續犯之裁判上一罪關係，本院自應併予審判，附此敘
    明。再被告所為犯行，係於中華民國九十六年四月二十四日
    前，而無該減刑條例第三條不得減刑事由，符減刑規定，依
    法減其宣告刑。
五、原審遽予論罪科刑，固非無見。惟查：(一)原判決認被告無盜
    領九十九萬四千二百七十四元部分之犯行，其事實之認定，
    已有未合。(二)又原判決將偽造取款條上所盜蓋之吳高格真正
    印文亦予沒收，亦有違誤。(三)被告與吳高格共同未經甲○○
    本人授權，冒用甲○○之名義開設活儲帳戶，之後復偽造甲
    ○○名義填寫「喪失圖章更換新印鑑申請書、圖章掛失申請
    書、遺失補填新存摺申請書」，持向五信合作社永樂分社申
    領新存摺供吳高格使用之事實，原判決事實欄未予認定，亦
    有未洽。被告上訴意旨，全然否認犯罪，雖非可取；惟檢察
    官上訴意旨，指摘原判決未論被告有盜領九十九餘萬元部分
    之罪刑不當，則有理由，自應由本院將原判決予以撤銷改判
    。
六、爰審酌被告係五信合作社永樂分社職員，與該社之存款客戶
    熟識，利用客戶不識字及對金融業從業員信任，貪圖私利，
    認有機可乘而為犯行，惡性非輕，就被告前尚無不法犯行，
    就其犯罪之動機、目的、手段、被害人所受損害、及被告犯
    罪後否認犯行之態度等一切情狀，判處被告有期徒刑一年六
    月，減為有期徒刑九月。本件吳高格委由不知名之刻印業者
    偽刻之甲○○印章一枚並未扣案，且就甲○○開戶、變更印
    章存摺等聲請資料，因保存期限已過，無法提供，應認已銷
    燒（見本院卷第七十六頁），為免將來執行之困難，偽造之
    印章、印文、署押爰不予宣告沒收，附此敘明。
七、至檢察官在原審移送併辦及檢察官依告訴人乙○○、甲○○
    請求上訴意旨以：被告於八十一年十月九日至八十二年一月
    八日止，勾結永樂分社之不肖行員，盜領告訴人乙○○之配
    偶、告訴人甲○○之母吳高格在台南市第五信用合作社永樂
    分社0000000帳戶及定期存款，又盜領告訴人乙○○
    在同社之00000000帳戶內之存款及告訴人甲○○在
    同社之0000000號帳戶存款，合計達一億餘元云云。
    經查，告訴人等於歷審所述渠等遭被告盜領之金額均不相同
    ，且未有證據以實其說。而證人即吳高格之女丙○○證稱：
    「她（指吳高格）在八十三年二月二十一日早上五點五十分
    打電話告訴我說丁○○欠他八百萬元，並告訴我，因他不識
    字，把存摺、印章放在丁○○那裡，錢都被他領走，會被他
    害死」等語縱屬實，亦僅丙○○之證述，無其他證據可佐為
    真。復經本院審酌全卷及調閱被告及其相關之親屬之合作社
    存款對帳單、財稅資料、不動產產權異動資料，尚不足發現
    上開資料與吳高格之財產流失之間有何具體之關連性。此外
    ，本院復查無其他積極確切之證據足以證明該情，自難認與
    前開成罪部分，具有裁判上一罪之連續犯關係，非起訴效力
    所及，本院無從併辦，宜由檢察官自行依法偵辦。
八、另公訴人依第五信合作社所檢送之取款憑條，以被告另於八
    十一年十一月四日、同月六日、十一日、十三日、十九日、
    二十五日、二十七日、及同年十二月三日、同月四日，有以
    用一手法填寫取款條，認被告有連續偽造文書之犯行，而移
    送併辦云云。惟查，雖依被告於該信用合作社之第0000
    00000號帳戶，除八十一年十一月六日無存款外，其餘
    各日依序有二十萬元、一萬一千零六十元、五十萬元、一百
    十四萬六千零三十元、六十六萬、五十萬元、一百萬元、八
    十九萬零六百五十元之存款紀錄（詳外放證物），然訊據被
    告否認有何犯罪行為，且辯稱：其母及妻均擔任民間合會會
    首，利用被告之帳戶出入金錢，所以該帳戶金錢出入頻繁等
    語。經查，吳高格之帳戶在相同期間雖有金錢出入，但其金
    額與被告上開帳戶各日存款紀錄並不相同，而被告之上開帳
    戶既不僅供其個人使用，公訴人亦未舉積極證據證明，自不
    能以吳高格帳戶與被告帳戶在同段時間內有金錢出入，即遽
    認被告有偽造文書等犯行。又臺灣省合作金庫金融業務檢查
    室檢查報告第二之六頁二載明「該社永樂分社辦理吳高格存
    單質借案件，供質之定期存單，其背書原蓋印鑑，經存戶申
    請圖章掛失，並更換新印鑑，而於解約單仍蓋掛失前之舊印
    鑑未蓋更換後之新印鑑，致存單背面留存之印鑑與現行印鑑
    不符，如八十二年九月二十三日解約之００一九九七及００
    二一二二號等存單」即屬之等情。亦認被告涉有偽造文書罪
    嫌云云。惟查，系爭定存單上仍蓋有原遺失印鑑，則被告所
    稱係該合作社規定於質借時同時亦蓋當時印鑑於票面，尚無
    可疑之處，參酌前述吳高格之定存單並無重覆質借情形，而
    公訴人亦未舉積極證據證明此部分被告涉有偽造文書等犯行
    ，自亦難遽以偽造文書罪相繩，併此敘明。
九、再被告於警詢時供稱：吳高格於八十一年四月二十六日至五
    信合作社領出乙○○帳戶內之一千萬元，辦理定期存款時，
    告知伊此事不需讓乙○○知道，吳高格並於八十一年七月三
    日領取乙○○之帳戶內四千二百萬元存款，吳高格每次領取
    乙○○帳戶內之大筆款項時，沒有帶乙○○之身分證在登記
    簿上登記，吳高格領款時說要買土地，但稱買土地之事不要
    告訴乙○○等語。按事訴訟法第一百五十六條第二項規定，
    被告雖經自白，仍應調查其他必要之證據，以察其是否與事
    實相符。立法目的乃欲以補強證據擔保自白之真實性；亦即
    以補強證據之存在，藉之限制自白在證據上之價值。而所謂
    補強證據，則指除該自白本身外，其他足資以證明自白之犯
    罪事實確具有相當程度真實性之證據而言。雖其所補強者，
    非以事實之全部為必要，但亦須因補強證據與自白之相互利
    用，而足使犯罪事實獲得確信者，始足當之。此部分被告之
    自白，並無其他證據補強可認為真實，自難以被告前揭自白
    而認屬實，就現存證據，尚難以行使偽造私文書罪相繩，亦
    併為敘明。
據上論斷，應依刑事訴訟法第三百六十九條第一項前段、第三百
六十四條、第三百條、第二百九十九條第一項前段、刑法刑法第
二條第一項、第二百十六條、第二百十條、第三百三十九條第一
項，修正前刑法第二十八條、第五十五條、第五十六條，刪除前
罰金罰鍰提高標準條例第一條前段，中華民國九十六年罪犯減刑
條例第二條第一項第三款、第七條，判決如主文。
本案經檢察官王碧霞到庭執行職務。
中    華    民    國    97    年    10   月    2     日
                  刑事第三庭  審判長法  官  陳義仲
                                    法  官  蔡勝雄
                                    法  官  蘇清水
以上正本證明與原本無異。
如不服本判決，應於收受本判決後十日內向本院提出上訴書狀。
其未敘述上訴理由者並得於提起上訴後十日內向本院補提理由書
狀（均須按他造當事人之人數附繕本）「切勿逕送上級法院」。
                                    書記官  蔡蘭櫻
中    華    民    國    97    年    10    月    2     日
附錄：本判決論罪科刑法條
中華民國刑法第210條（偽造變造私文書罪）
偽造、變造私文書，足以生損害於公眾或他人者，處5年以下有
期徒刑。
中華民國刑法第216條（行使偽造變造或登載不實之文書罪）
行使第210條至第215條之文書者，依偽造、變造文書或登載不實
事項或使登載不實事項之規定處斷。
中華民國刑法第339條第1項（普通詐欺罪）
意圖為自己或第三人不法之所有，以詐術使人將本人或第三人之
物交付者，處5年以下有期徒刑、拘役或科或併科1千元以下罰金
。


司法院資訊處製作；財團法人民間司法改革基金會備份。
